臺灣高等法院臺中分院刑事判決　　　　 96年度上訴字第766號
上　訴　人　臺灣彰化地方法院檢察署檢察官
被　　　告　乙○○
　　　　　　　　　　　6弄3號
　　　　　　　　　　現在臺灣泰源技能訓練所執行中
指定辯護人　本院公設辯護人　丙○○
上列上訴人因被告強盜案件，不服臺灣彰化地方法院95年度訴字
第816號中華民國96年1月19日第一審判決（起訴案號：臺灣彰化
地方法院檢察署95年度偵字第3442號），提起上訴，本院判決如
下：
    主  文
原判決撤銷。
乙○○竊盜，因防護贓物，而當場施以強暴，處有期徒刑伍年貳
月。
    事  實
一、乙○○前因竊盜案件，經原審法院於民國九十三年間判處有
    期徒刑二年六月確定；執行後於九十四年十二月四日假釋出
    監付保護管束，原應至九十五年七月三十一日始假釋期滿執
    行完畢（本件未構成累犯）；詎其不知悛悔，甫假釋出監，
    即自九十四年十二月十五日起至九十五年四月二日止，先後
    四十四次竊取他人所有財物（該案經本院以九十五年度上易
    字第九六七號判決判處其有期徒刑三年十月，於刑之執行前
    令入勞動場所強制工作三年確定）。乙○○又基於意圖為自
    己不法所有之犯意，於九十五年四月六日下午二時十五分許
    ，身著深色長上衣、牛仔長褲、口戴黑色口罩、頭戴淺藍色
    安全帽，騎乘車牌號碼：ＮＰＯ－七八一號重型機車，沿途
    尋找行竊對象，途經丁○○位在彰化縣員林鎮○○路二六巷
    二○弄十一號住處時，見丁○○上開住處大門未上鎖，即侵
    入丁○○上開住處二樓（無故侵入住宅部分，未據告訴），
    竊取丁○○所有之黑色背包一個，內有黑色小皮包（即皮夾
    ）裝放現金新臺幣（下同）一萬一千元、信用卡二張、金融
    卡、身分證、健保卡各一張等物，並先將裝放有上開現金、
    證件之黑色小皮包取出放在所穿褲子口袋內。乙○○於欲離
    開上址之際，為居住在內之丁○○查覺，即追趕至上址一樓
    門口前，並與乙○○拉扯所竊取而置放在機車腳踏處之黑色
    背包。詎乙○○為防護贓物，竟於與丁○○拉扯該黑色背包
    之際，當場以徒手之強暴方式，將丁○○推倒在地，致丁○
    ○受有踝挫傷、肘磨傷或擦傷之傷害（傷害部分，亦未據告
    訴）後，騎乘機車加速逃逸，所得現金則用於玩打電動玩具
    等花費用罄。嗣經警持台灣彰化地方法院檢察署檢察官核發
    之拘票，於九十五年四月七日上午十一時許，至乙○○位於
    彰化縣員林鎮○○里○○路○段五八０巷一七六弄三號之住
    處將之拘提到案。
二、案經彰化縣警察局員林分局報請台灣彰化地方法院檢察署檢
    察官偵查起訴。
    理  由
一、訊據被告乙○○對其於九十五年四月六日下午二時十五分許
    ，侵入被害人丁○○位在彰化縣員林鎮○○路二六巷二○弄
    十一號住處二樓，竊取丁○○所有之黑色背包一個，內有黑
    色小皮包裝放現金一萬一千元、信用卡二張、金融卡、身分
    證、健保卡各一張等物之事實，坦認不諱，核與被害人丁○
    ○於警詢時指述情節，及證人丁○○於偵查時證述情節相符
    ，並有照片十一幀（偵卷第二八至三三頁）在卷可稽，此部
    分被告自白與事實相符，應足採信，被告確有於上開時、地
    ，竊取被害人丁○○財物之事實，至堪認定。雖被告否認有
    準強盜之犯行，辯稱：當時該黑色背包放在機車腳踏板處，
    但皮包背帶是穿在其左手腕上，被害人拉的時候，其即放開
    背帶，並未與被害人拉來拉去，也未將之推倒在地云云。惟
    查：
  (一)被告準強盜之事實，業據被害人丁○○於警詢時指稱：「‧
    ‧‧該名歹徒將背包放於所騎乘機車之腳踏板上，我即向前
    欲將背包搶回時，該名歹徒為防護其竊得之贓物與我發生拉
    扯，並當場將我推倒在地，致使我受傷‧‧‧」等語（偵查
    卷第十九頁）；並於偵查中具結證稱：「（被告在與妳搶奪
    皮包時，他的身體有無接觸到妳的身體，並對妳施以強暴脅
    迫？）他當時有用他的手把我推倒，將我推倒後，他就騎車
    跑走」、「（妳是否有受傷？）有，他把我推倒後，我才腳
    扭到，手受有擦傷」等語（偵查卷第六五、六六頁）；復有
    與證人丁○○所述相符記載丁○○受有「踝挫傷、肘磨傷或
    擦傷」等傷之診斷書影本一份在卷可稽（偵查卷第二七頁）
    ，堪認丁○○所述實有所據；況證人丁○○於偵查中亦表明
    對被告涉嫌傷害、侵入住宅部分不提出告訴，經記明筆錄可
    稽（偵查卷第六六頁），足見證人丁○○對被告寬宥之態度
    ，自無誇大渲染案情之可能。而被告於警詢時對於準強盜行
    為雖有所辯駁，惟仍坦言於被害人欲搶回遭其竊取之背包，
    其為防護所竊得之背包與被害人稍微發生「拉扯碰撞」（偵
    查卷第十五頁），及「將被害人推倒在地（按被告僅辯稱係
    不小心，但仍坦承有將被害人推倒在地」（偵查卷第十六頁
    ）；後復於偵查中坦稱：「是否知悉你那樣強暴行為，會造
    成被害人受傷？）我沒有想那麼多」、「（你為上開之強暴
    行為，是否係為了防護所竊來的皮包遭被害人搶回去？）是
    」、「（對於因竊盜而為了防護贓物，當場對被害人施以強
    暴行為，構成準強盜罪，有何意見？）沒有意見」、「（是
    否承認本件準強盜犯行？）是」等語（偵查卷第七二頁）。
    是綜合丁○○與被告前後所述各情，佐以診斷書記載丁○○
    受傷之情，實堪認被告於被害人丁○○上前欲奪回被竊之黑
    色背包時，與其拉扯之際，有出手將被害人推倒在地，致被
    害人因而受有「踝挫傷、肘磨傷或擦傷」等傷之情。證人丁
    ○○於偵查中雖另言及「他馬上騎乘機車把我甩開，以致於
    我跌倒」等語。然所謂「甩開」雖非艱澀用語，惟具體「甩
    開」動作如何？尚難以明確界定，故而偵查中經檢察官以被
    告之身體有無接觸到妳的身體之語訊問後，證人即為「他當
    時有用他的手把我推倒，將我推倒」之答訊，尚難因此認證
    人或稱甩開或稱推倒，前後不一，遽認證人丁○○所述非可
    採信。
  (二)證人丁○○於原審審理時雖具結證稱：「（與被告搶皮包時
    ，是否因被告將皮包放開後，你才摔倒，還是被告用皮包的
    力量將你甩開的？）應該是將皮包放開後我才跌倒的」、「
    （當時是因為你重心不穩而跌倒，還是被告推你？）與被告
    拉扯的過程跌倒的，應該是放掉皮包時跌倒的，被告沒有用
    手推我」、「（與被告拉扯之後，向前還是向後跌倒？）被
    告要將機車騎走時，我轉一圈後向前趴倒在地」、「（跌倒
    前因被告將皮包放手你才跌倒，是否因被告放手同時也將機
    車騎走？）是的。被告將皮包放開的同時也騎乘機車離開，
    可能是摩托車騎走的力量把我拉倒的」等語（原審卷第五六
    、五七頁）。然查，證人丁○○前已明確指稱被告「當場將
    我推倒在地，致使我受傷」、「他當時有用他的手把我推倒
    」等語；被告於警詢時亦不諱言「將被害人推倒在地（按被
    告僅辯稱係不小心，但仍坦承有將被害人推倒在地」，亦見
    前述。而所謂將人推倒在地，語意簡明，本不需多加費詞，
    反覆詮釋；況偵查中檢察官對此亦曾以「被告在與妳搶奪皮
    包時，他的身體有無接觸到妳的身體，並對妳施以強暴脅迫
    ？」之語訊問證人丁○○，證人所答盡如前述；另證人即製
    作丁○○之員警戊○○於本院審理時亦到庭證稱：警詢時，
    被害人說要搶回她的皮包，在搶的過程中就被推倒了等語在
    卷，應無何疑義。原審審理時，經檢辯雙方行交互詰問及原
    審審判長訊問後，證人丁○○雖為如上之證述。然丁○○於
    警詢時，員警對其詢問係請其就「歹徒如何行搶？歹徒共有
    幾人？共損失何財物？」等事件始末詳述之，而其連續陳述
    甚為清楚明確，有警詢筆錄之記載可稽；且警詢、偵查中並
    無直接以「被告有將你推倒在地？」等詞詢（訊）問丁○○
    ，丁○○之陳述未受誘導，較為自然，加以警詢、偵查時離
    事件發生時間較近，丁○○記憶較為清晰，對事件始末之陳
    述自較為清楚明確而可採。證人丁○○於原審審理時，初多
    以「當時太緊張忘記了」、「當時我很緊張，沒有記那麼多
    」、「到底是推還是甩開我，實在是太緊張無法記清楚」等
    語，回覆相關詰問。然證人丁○○於警詢所述，至為清楚明
    確，已見前述，故其所稱「當時太緊張忘記了」等詞，間接
    否定警詢所言，固非可採。惟原審於九十五年七月十四日審
    理時，距事件發生時間業已三月餘，加以被害人當時年已五
    十五歲（四十年生），其記憶力自不若年輕人，故其即便非
    為袒護被告，亦有因時間經過而記憶日漸生疏甚或錯誤之情
    。在此情況，詰（訊）問者選擇以上開詰問內容詰（訊）問
    證人，誤導證人丁○○為錯誤答詢之可能性甚大！相較之下
    ，本院認應以其於警詢詢問方式下，證人所證陳清楚明確之
    內容為可採信，而不採其於原審關於此部分所述內容而為有
    利於被告之認定。另證人丁○○於本院審理時，忽而證稱：
    「（被告有無用手推到你的人、身體？）太緊張了，不知道
    」，忽而證稱：「（被告有無用手直接推你的身體？）被告
    有用手推開我的身體」等語，本院以同上理由，認此係證人
    因時間久隔記憶模糊生疏所致，故不採其上開證述為有利或
    不利於被告之認定。
  (三)被告在丁○○上開住處二樓竊得黑色皮包後，於離開上開住
    處、坐上停放在該住處外之機車前，即已將該黑色背包內裝
    放現金、證件之黑色小皮包取出，另放入其所穿著之褲子口
    袋內，而丁○○由後追及被告時，被告已乘坐在機車之上，
    並將黑色背包放置在機車腳踏墊上，丁○○即動手搶回黑色
    背包，而與被告拉扯該黑色背包之事實，業經被告於警詢、
    、原審審理時，先後供述在卷，核與證人丁○○於警詢、偵
    訊證述之情節相符。雖被告辯稱當時該黑色背包放在機車腳
    踏板處，但皮包背帶是穿在其左手腕上，被害人拉的時候，
    其即放開背帶，並未與被害人拉來拉去云云，意謂其當時並
    無防護贓物之意。惟查：被告於警詢時已坦言：「我為了防
    護所竊得之背包與被害人稍微發生拉扯碰撞」等語（偵查卷
    第十五頁）；並經被害人於警詢時指稱：「我與歹徒發生拉
    扯」（偵查卷第十九頁），偵查中證稱：「我有跟他拉扯」
    （偵查卷第五四頁）等語明確。且該黑色背包本身亦屬有價
    值之物，否則何以被告取走其內裝放現金、證件之黑色小皮
    包後，猶將該黑色背包置放機車腳踏板處欲將之一併帶走，
    並於被害人欲搶回之際，與被害人就該黑色背包發生拉扯，
    足見被告確有防護贓物之意思，其上開所辯係事後卸責之詞
    ，不足採信。
  (四)綜上所述，本件事證明確，被告所辯係事後卸責之詞，不足
    採信。又，證人丁○○於偵查中之證述，係經具結（偵卷第
    六七頁），且其陳述並無不法取供之情形，又無其他證據足
    認該陳述有何顯不可信之情事等一切情況，依刑事訴訟法第
    一百五十九條之一第二項規定，得為證據，具有證據能力。
    再，員生醫院診斷書一紙，係負責為丁○○診治傷勢之醫師
    ，依其所見製作之證明文書，雖屬被告以外之人於審判外之
    書面陳述，然因係從事業務之醫師於醫療業務上所製作之證
    明文書，且無顯不可信之情況，依刑事訴訟法第一百五十九
    條之四第二款之規定，得為證據，具有證據能力。另被害人
    丁○○於警詢之陳述與其於原審所述並非一致，本院以被害
    人於警詢陳述並無何非基於其自由意思而為陳述之情形，另
    審酌警詢之詢問方式、警詢時距事發時間較近，被害人記憶
    清晰深刻，無虞因時間久隔致記憶模糊甚或錯誤情事、被害
    人於警詢時陳述完整明確等情狀，認被害人於警詢陳述具有
    較可信之特別情況，且為證明犯罪事實存否所必要，依刑事
    訴訟法第一百五十九條之二規定，得為證據，具有證據能力
    。被告犯行堪以認定，自應依法論科。
二、按刑法第三百二十九條準強盜罪之所謂施強暴、脅迫，只須
    有此行為即為已足，不以至使人不能抗拒為必要；另刑法第
    三百二十九條之準強盜罪，係以竊盜或搶奪，因防護贓物、
    脫免逮捕或湮滅罪證，而當場施以強暴、脅迫者為構成要件
    ，而所謂施強暴或脅迫，只須有此行為即為已足，不以至使
    人不能抗拒為必要，與同法第三百二十八條第一項之強盜罪
    ，所施強暴脅迫必須「至使不能抗拒」之程度為成立要件之
    一，尚屬有間（最高法院七十四年度臺上字第三二二五號、
    九十年度臺上字第五０四七號判決參照）。本案被告竊得前
    開黑色背包後，當場為被害人發現，為防護贓物，於與被害
    人拉扯之際，竟將被害人推倒在地，致被害人受有踝挫傷、
    肘磨傷或擦傷之傷害等情，有如前述，依前開說明，被告之
    行為自應認係對被害人丁○○當場施以強暴，該當於刑法第
    三百二十九條準強盜之構成要件。是核被告所為，係犯刑法
    第三百二十九條之準強盜罪，應依同法第三百二十八條第一
    項之規定論處。公訴意旨雖認被告對被害人施強暴時，除係
    為防護贓物外，並有脫免逮捕之意。惟按：「刑法第三百二
    十九條所謂竊盜因脫免逮捕，而當場施以脅迫者，係以已有
    逮捕之行為，被告為脫免逮捕，當場對於欲加逮捕之人，施
    以脅迫，始為相當」（最高法院六九年度台上字第二九七一
    號判決意旨參照）、「按竊盜因脫免逮捕而當場施以強暴罪
    ，必以被害人對於竊盜之既遂或未遂犯，有加以逮捕之意思
    與行為，竊盜犯為脫免逮捕而當場對被害人施以強暴為成立
    要件」（最高法院七一年度台上字第三四六七號判決意旨參
    照）。經查，被害人丁○○於警詢時稱：被告將背包放於所
    騎乘機車之腳踏板上，其即向前欲將背包搶回（偵查卷第十
    九頁）；於偵查中亦為相同之證述（偵查卷第六五頁），足
    見被害人當時只是為搶回皮包而與被告有所拉扯，而遭被告
    推倒在地，被害人並無逮捕被告之意思與行為，尚難認被告
    對被害人施加強暴，併有為「脫免逮捕」之情。公訴意旨就
    此部分認定被告併有為「脫免逮捕」，而對被告施加強暴之
    情，自有未洽。
三、原審疏未詳查，遽認被告並無為防護贓物而對被害人施加強
    暴之行為，認被告僅成立竊盜罪；且因被告另自九十四年十
    二月十五日起至九十五年四月二日止，先後四十四次竊取他
    人所有之金屬製品、行動電話、皮包等常業竊盜犯行，經本
    院以九十五年度上易字第九六七號判處有期徒刑三年十月，
    於刑之執行前令入勞動場所強制工作三年確定，原審遂認被
    告本案被訴之竊盜犯行，與前揭判決確定之常業竊盜行為間
    ，具有常業犯之實質上一罪關係，為該案確定判決效力所及
    ，而就本案諭知免訴之判決，所認自有未當。檢察官上訴意
    旨指摘原判決對被告為免訴判決係屬不當，為有理由，自應
    由本院將原判決撤銷改判。爰審酌被告有如事實欄所載之前
    科情形，有台灣高等法院被告前案紀錄表在卷可稽，其年輕
    力盛，不思以正當方法賺取財物，於假釋期間又為貪取不法
    利益，竊取他人財物圖不勞而獲，於事跡敗露之際，猶施強
    暴行為傷害被害人身體，犯罪手段難謂平和，不僅對被害人
    身體造成傷害，更嚴重危害被害人免於恐懼之自由，惡性非
    輕，及其犯罪所得、犯後於法院審理時否認犯行之態度，及
    被告於原審審理期間，委任代理人與被害人成立調解，賠償
    損失，有調解書影本一份在卷可參（原審卷第六一頁）等一
    切情狀，量處如主文第二項所示之刑，以示懲儆。
據上論結，應依刑事訴訟法第三百六十九條第一項前段、第三百
六十四條、第二百九十九條第一項前段，刑法第三百二十九條、
第三百二十八條第一項，判決如主文。
本案經檢察官甲○○到庭執行職務。
中　　華　　民　　國　　96　　年　　5 　　月　　3 　　日
            刑事第四庭    審判長法　官  洪  耀  宗
                                法　官  陳  欣  安
                                法　官  江  德  千
上列正本證明與原本無異。
如不服本判決應於收受送達後十日內向本院提出上訴書狀，其未
敘訴上訴之理由者並得於提起上訴後十日內向本院補提理由書(
均須按他造當事人之人數附繕本)。
                                書記官  吳  麗  琴
中　　華　　民　　國　　96　　年　　5 　　月　　4 　　日
【附錄論罪科刑法條】
刑法第三百二十九條
竊盜或搶奪，因防護贓物、脫免逮捕或湮滅罪證，而當場施以強
暴脅迫者，以強盜論。
刑法第三百二十八條第一項
意圖為自己或第三人不法之所有，以強暴、脅迫、藥劑、催眠術
或他法，至使不能抗拒，而取他人之物或使其交付者，為強盜罪
，處五年以上有期徒刑。
